【裁判字號】    95,判,456
【裁判日期】    950406
【裁判案由】    有關土地事務
【裁判全文】
最  高  行  政  法  院  判  決
                                     95年度判字第00456號
上  訴  人  甲○○
被 上訴 人  臺南縣政府
代  表  人  乙○○
上列當事人間因有關土地事務事件，上訴人對於中華民國93年6
月30日高雄高等行政法院92年度訴字第1201號判決，提起上訴，
本院判決如下：
    主  文
上訴駁回。
上訴審訴訟費用由上訴人負擔。
    理  由
一、本件上訴人在原審起訴主張：上訴人所有坐落台南縣善化鎮
    ○○段615之12、615之16、615之43地號三筆土地（下稱系
    爭土地）92年公告土地現值，經被上訴人於92年1月間公告
    ，分別為每平方公尺新台幣（以下同）1萬6,361元、1萬1,
    640元及2萬4,102元。上訴人認為偏低，與鄰地差異過大，
    標準不一，違反平等原則，不合地價調查估計規則規定，乃
    陳請被上訴人予以調高。被上訴人竟函復拒絕，顯然違法。
    訴願決定未予糾正，亦屬違法等語，求為撤銷訴願決定及原
    處分，並命被上訴人就系爭土地公告現值調整為每平方公尺
    3萬元之判決。
二、被上訴人則以：系爭土地615之12、615之16地號於71年間被
    劃為都市計畫公共設施道路保留地，其地價應依平均地權條
    例施行細則第63條第1項第4款之規定辦理。615之43地號雖
    為路角地，但地形狹長，且位於都市計畫住宅區內，非為具
    有顯著商業活動之繁榮地區。被上訴人依據平均地權條例及
    地價調查估計規則相關規定，就轄區內之土地調查地價動態
    、繪製地價區段圖，並估計區段地價，提請台南縣地價及標
    準地價評議委員會評定，並報經內政部同意備查後公告，並
    無不合等語，作為抗辯。
三、原審以：
  （一）土地公告現值係經調查土地市場價格變動情形，估計區
        段地價，於每年調整一次，經各縣（市）地價及標準地
        價評議委員會評定，並報內政部審核備查後，始公告而
        具法定效力，作為課徵土地增值稅、遺產稅、贈與稅及
        土地徵收補償地價之依據。系爭土地92年公告土地現值
        ，經被上訴人於92年1月1日公告，分別為每平方公尺1
        萬6,361元、1萬1,640元及2萬4,102元。公告前經台南
        縣地價評議委員會91年第4次會議評定通過，並報請內
        政部同意備查在案。上訴人認為偏低，陳請調高，經被
        上訴人以92年1月30日府地價字第0920015851號函復不
        能調高理由，予以拒絕。
  （二）系爭土地中615之12、615之16地號於71年間被善化鎮公
        所劃為都市計畫公共設施道路保留地（5號道路預定地
        ），屬於帶狀保留地內之土地，並因其位於東側住宅區
        與西側農業區之間，且處於非路線價區段，故其地價應
        依平均地權條例施行細則第63條第1項第4款「帶狀保留
        地處於非路線價區段者，其毗鄰兩側為非保留地時，以
        其毗鄰兩側非保留地之區段地價平均計算，其穿越數個
        地價不同之區段○○○○段計算」之規定辦理。其跨越
        第73之1地價區段及第86地價區段，以毗鄰兩側非保留
        地之區段地價平均計算，求出第73之1地價區段地價為1
        萬600元／㎡，第86地價區段地價為1萬9,750元。。因
        615之12地號面積為432平方公尺，其中160平方公尺位
        於73之1地價區段，其餘272平方公尺位於86地價區段，
        按跨越面積之比例計算其公告土地現值為1萬6,361元／
        ㎡。另615之16地號面積為44平方公尺，其中39平方公
        尺位於第73之1地價區段，其餘5平方公尺位於86地價區
        段，按跨越面積之比例計算其公告土地現值為1萬6,361
        元及1萬1,640元／㎡。又615之43地號土地雖為路角地
        ，因非位於商業區內，非屬繁榮街道路線價區段，又其
        地形狹長，跨越第83之1一般地價區段及第87一般路線
        價區段，其面積59平方公尺中位於第83之1地價區段者
        為24平方尺，位於第87地價區段者為35平方公尺，故按
        跨越面積之比例計算其公告土地現值為2萬4,102元／㎡
        。是以被上訴人否准上訴人申請調高系爭土地之公告現
        值，尚無不合。
  （三）上訴人所指曾文段615之35地號土地，依72年間善化鎮
        公所之都市計畫係編定為住宅區○地○鄰○○鎮○○路
        兩側適當範圍所劃設之一般路線價區段，其地價區段之
        劃分係依據行為時地價調查估計規則第21條第1項第4款
        規定辦理，屬第87地價區段。與系爭土地615之12、615
        之16地號為公共設施道路保留地，二者劃分之法律依據
        並不相同。後者之土地使用管制、工商活動及發展趨勢
        受限制，在在足以影響其地價差異，且因其地形狹長，
        為帶狀保留地並處於非路線區段，殊難與繁榮街道路線
        價區段之土地相提並論。此項地價差異，並非因地價評
        議委員會評定作業程序違反公正及公平原則所造成，自
        難指被上訴人公告系爭土地之公告現值違反平等原則。
  （四）依行為時地價調查估計規則第21條第2項規定：「所稱
        之繁榮街道路線價區段，指具有顯著商業活動之繁榮地
        區，依當地發展及地價高低情形劃設之地價區段。」故
        應係指街道附近有市場、郵局、銀行及其他各種商店林
        立，形成繁榮商街景象之情形，始足當之。又地價區段
        之劃分並不是僅以使用分區為劃分之依據，地價之差異
        、土地利用現況、發展趨勢及其他影響地價因素均為劃
        分地價區段之考量因素。系爭土第615之43地號雖位處
        路角地並臨中山路，但附近只有零星之商店及行號，並
        非位於商業區內，有被上訴人提供之照片可參，足見其
        繁榮程度，尚難與具有顯著商業活動之商業區街道比擬
        ，自無行為時地價調查估計規則第23條第2項「繁榮街
        道路線價區段○地○街角地或其他特殊地形之臨街地，
        計算宗地單位地價時，應參酌旁街地價情形加算之」之
        適用。被上訴人上開公告現值之計算，合於行為時平均
        地權條例施行細則第63條第1項第4款規定，洵非無據。
  （五）綜上所述，被上訴人駁回上訴人調高系爭土地公告現值
        之申請，認事用法，洵無違誤。訴願決定予以維持，亦
        無不合。上訴人之起訴為無理由。且本件事證明確，無
        履勘現場必要等情，因而判決駁回上訴人之訴。
四、本院經核原判決尚無違誤，進而論斷如下：
  （一）查原判決認定系爭土地使用管制、所在位置、地形特徵
        、工商活動、繁榮程度等情形，引據平均地權條例第15
        條、第46條、行為時平均地權條例施行細則第63條第1
        項第4款及行為時地價調查估計規則第21條第1項第1款
        、第3款、第2項、第23條第1項第1款、第3款規定，說
        明被上訴人估價系爭土地公告現值於法有據，並提經台
        南縣地價評議委員會評定通過，報請內政部同意備查後
        公告，完成法定程序。經核其認定事實已指出所憑證據
        並說明心證理由，無違證據法則，乃其取捨證據認定事
        實職權之正當行使，又已說明本件事證明確，無履勘現
        場必要，則其未依上訴人聲請調查證據，不採上訴人提
        出之照片為其有利之認定，難指為疏失，而有判決不備
        理由之違法。
  （二）上訴人在原審主張系爭土地中615之12地號與鄰近之615
        之35地號土地公告現值今昔高低相反之情形，業經原判
        決說明因615之12地號被劃為公共設施保留地，615之35
        地號則被編定為住宅區用地，二者劃分之法律依據不同
        ，土地地形、使用管制、工商活動及發展趨勢，均影響
        其地價差異等情甚詳。至於615之12地號土地於72年以
        前公告現值較高，乃因當時未經劃為公共設施保留地，
        依當時情形估價之故，與本次估價之公告現值無關，上
        訴意旨以原判決未說明當時公告現值高之法律依據，有
        理由不備之違法，並不可採。
  （三）上訴人於原審提出財團法人中華民國企業技術鑑定委員
        會就系爭土地之鑑價報告，與公告現值之估價不同，且
        該鑑價以系爭土地為住宅區建地而鑑定，與系爭土地有
        公共設施保留地之情形不同。原判決未予採信，乃其取
        捨證據之職權行使，如前所述，難指為疏失，而有理由
        不備之違法。
  （四）系爭土地中615之12、615之16地號為都市計畫公共設施
        道路保留地（5號道路預定地），位於東側住宅區與西
        側農業區之間，為原判決確定之事實。以其居道路預定
        地整體之中而觀察，即為帶狀保留地，以其與兩側土地
        之發展狀況，非行為時平均地權條例施行細則第63條第
        1項第1款規定之繁榮街道路線地段，原判決認為應依行
        為時平均地權條例施行細則第63條第1項第4款「帶狀保
        留地處於非路線價區段」查估現值，實屬正當。又系爭
        土地中615之43地號，難與具有顯著商業活動之商業區
        街道比擬，非屬繁榮街道路線價區段等情，亦經原判決
        說明甚詳。上訴意旨執詞系爭土地中615之12、615之16
        地號不屬於「非路線價區段」，615之43屬繁榮街道路
        線價區段，指原判決未詳調查認定，有理由不備之違法
        云云，亦不可採。從而上訴意旨執以指摘原判決違誤，
        求予廢棄，為無理由，應予駁回
據上論結，本件上訴為無理由，依行政訴訟法第255條第1項、第
98條第3項前段，判決如主文。
中    華    民    國    95    年    4     月    6     日
                  第五庭審判長法  官  蔡  進  田
                              法  官  黃  合  文
                              法  官  吳  明  鴻
                              法  官  林  茂  權
                              法  官  鄭  小  康
以  上  正  本  證  明  與  原  本  無  異
中    華    民    國    95    年    4     月    6     日
                              書記官  邱  彰  德


司法院資訊處製作；財團法人民間司法改革基金會備份。
